【裁判字號】    92,台上,3621
【裁判日期】    920703
【裁判案由】    誣告等罪
【裁判全文】
最高法院刑事判決                              九十二年度台上字第三六二一號
    上  訴  人  甲○○
                乙○○
右上訴人等因誣告等罪案件，不服台灣高等法院台中分院中華民國八十九年十二月二
十日第二審判決（八十九年度上訴字第一八九一號，起訴案號：台灣彰化地方法院檢
察署八十七年度偵字第八０七０號），提起上訴，本院判決如左：
    主  文
原判決關於甲○○、乙○○誣告部分撤銷，發回台灣高等法院台中分院。
其他上訴駁回。
    理  由
一、上訴人甲○○、乙○○誣告部分：
本件原判決認定甲○○、乙○○夫妻於彰化縣鹿港鎮○○路一七五號經營冷飲店。因
劉春華向甲○○承租房屋，為押租金之事，雙方發生爭執，甲○○未將押租金返還劉
春華，彼此不睦。劉春華於民國八十七年九月五日，因聽聞乙○○表示劉春華欲綁架
上訴人等之小孩，心生不悅。遂於同日十四時五十分許，駕駛機車，前往上開冷飲店
，欲質問上訴人等。劉春華抵達時，將機車停放在該店門口外面，坐在機車上。櫃台
內之甲○○一見到劉春華，即對之表示：「要錢進來拿」。劉春華聞言不悅，二人因
而再發生口角。甲○○憤即自櫃台內衝出至店門口，拉扯坐在機車上之劉春華頭髮，
將其自機車上拉下，予以毆打，並壓制於地面。竟意圖使劉春華受刑事處分，呼叫在
旁燒紙錢而有犯意聯絡之乙○○報警後，二人共同將劉春華壓倒在地上，並將作生意
所用之皮包一個強塞在劉春華身上。由甲○○大喊「搶錢包」，乙○○並試圖將皮包
之套環套在劉春華之右大拇指上，虛構劉春華搶奪。劉春華拼命抵抗。旋據報前來之
警員洪銘鴻，見劉春華為上訴人等壓制在地上，雙手握拳向內空抓而壓住皮包。上訴
人等即向警員洪銘鴻誣指劉春華搶奪皮包等情。因而維持第一審論處上訴人等共同意
圖他人受刑事處分，向該管公務員誣告罪刑之判決，駁回上訴人等就該部分之第二審
上訴，固非無見。
惟查：(一)事實審法院如未於審判期日，就被告否認犯罪有利之辯解事項與證據，予以
調查，亦不於判決理由內加以論列，率行判決，則屬於法有違。本件第一審判決以劉
春華於案發當日，前往上訴人等所經營冷飲店之目的，係因聽聞乙○○表示劉春華欲
綁架上訴人等之小孩，心生不悅，乃駕駛機車，前往上訴人等所經營冷飲店，質問上
訴人等，而認劉春華並無搶奪上訴人等之動機。並以劉春華若有意搶奪甲○○之皮包
，其等彼此相識，當不致駕駛自己所有懸掛車牌之機車至現場，作為犯罪證據；及劉
春華當日未進入店內，僅在店門口與甲○○爭執及拉扯，且該店內之櫃台與門口有一
段距離，乙○○於警詢及偵查中指稱劉春華拿著皮包從店內往外跑，甲○○追出來，
與事實不符，而推論上訴人等有誣告情事。然上訴人等於原審否認有誣告犯行，辯稱
：本件肇因於押租金糾紛，劉春華於案發當日至上訴人等所經營冷飲店，原欲取回押
租金，此為其行搶之動機。警方並當場查扣劉春華所有水果刀一把，足見本件上訴人
等所述劉春華犯罪情節非屬虛構。如劉春華主觀意識為向甲○○追討押租金，而非行
搶，自無擔心現場留下證據，不能以一般搶奪案件推論。又乙○○於偵查中已指明劉
春華搶皮包之地點為櫃台外面，所稱看到劉春華從「店內」跑出來，其真意係指劉春
華由「櫃台外面」往外跑，手裏拿著皮包，與甲○○所述並無矛盾等情（見原審卷第
六四至六九頁）。而稽之卷內資料，劉春華於警詢及偵查中供稱：伊於案發當日，騎
機車至上訴人等所經營冷飲店前，係欲向甲○○要回押租金等情（見警詢卷第二頁、
偵查卷第十二頁）。則劉春華於案發當日前往上訴人等所經營冷飲店之目的究竟如何
，饒有深入研求之餘地。復由警詢卷所附之現場照片以觀，上訴人等所經營冷飲店之
櫃台，似設於門口外之屋簷下。據乙○○於偵查中供述：被搶之皮包平常放在櫃台平
台上，預備找給客人零錢用。劉春華搶皮包之地點在「櫃台外面」，伊看到劉春華從
「店內」跑出來，手裡拿著皮包，甲○○從後面追出來（見偵查卷第十四、十五頁）
；甲○○於偵查中供陳：劉春華係於伊轉身欲入店內打電話報警時，將伊拿在手上之
皮包搶走各等情（見偵查卷第十二頁）。倘若該冷飲店之櫃台係設於門口外之屋簷下
，而乙○○既於偵查中供陳劉春華搶皮包之地點在「櫃台外面」，則其所述伊看到劉
春華從「店內」跑出來，手裡拿著皮包之真意，是否如上訴人等所主張係指劉春華由
「櫃台外面」往外跑，手裏拿著皮包，不無疑義。再據甲○○於警詢時指稱：警方於
逮捕劉春華現場地上所發現之水果刀一把，係由劉春華身上所掉下（見警詢卷第三頁
）。且警詢卷所附該水果刀照片旁註記「由劉春華身上掉落現場之水果刀乙把」等字
。則究竟該水果刀係何人所有？劉春華有否攜帶該水果刀至案發現場？若有其事，其
用意為何？亦非無疑。足見上訴人等於原審所為前開辯解尚非全然無據，其與判斷上
訴人等是否成立本件犯行攸關，自須詳查究明。乃原審就上訴人等所為前開辯解事項
與證據，未詳加調查釐清，即遽為不利於上訴人等之判決，要嫌速斷，且有理由不備
之違誤。(二)審理事實之法院對於卷內與被告犯罪是否成立有關，且依法應予調查之證
據，如未詳加調查，或雖已調查，仍未調查明白，則尚難遽為被告有利或不利之認定
。原審以證人黃素華於台灣彰化地方法院檢察署八十八年度偵續字第三四號上訴人等
告訴劉春華搶奪案之供證，作為上訴人等有本件誣告犯行之佐證（見原判決理由一之
(二)）。然上訴人等於原審陳述：證人黃素華於台灣彰化地方法院檢察署八十八年度偵
續字第三四號中，係證稱「當時我去他家（指上訴人等所經營冷飲店）買冰，買完後
我要走出去，有聽到甲○○與被告（指劉春華）在吵架，我回頭看，見甲○○一手拉
她的手，一手拉她的頭髮，而被告（指劉春華）不知用什麼東西打甲○○，也見她用
腳踢他，『而似乎她是用皮包打他』」。所提及之皮包，即係甲○○被搶之皮包等情
（見原審卷第六九頁）。則證人黃素華於上開台灣彰化地方法院檢察署八十八年度偵
續字第三四號中，有否證稱案發當時劉春華「似乎用皮包打甲○○」？若為如此證述
，當時劉春華是否確用皮包打甲○○？如是，該皮包為何人所有？劉春華如何取得該
皮包打甲○○？此與論斷上訴人等是否有本件犯行非無關聯，實有徹查明白之必要。
乃原審未就此詳予調查審酌，即逕行判決，難謂無調查未盡及理由不備之違誤。上訴
人等上訴意旨指摘原判決關於此部分不當，非無理由，應認有發回更審之原因。
二、甲○○傷害部分：
按刑事訴訟法第三百七十六條所列各罪之案件，經第二審判決者，不得上訴於第三審
法院，法有明文。本件甲○○被訴犯刑法第二百七十七條第一項之傷害罪部分，核屬
刑事訴訟法第三百七十六條第一款之案件。依首開說明，既經第二審判決，自不得上
訴於第三審法院，甲○○竟復提起上訴，顯為法所不許。其此部分上訴為不合法，應
予駁回。
據上論結，應依刑事訴訟法第三百九十七條、第四百零一條、第三百九十五條前段，
判決如主文。
中      華      民      國    九十二    年      七      月      三      日
                              最高法院刑事第六庭
                                  審判長法官  吳  雄  銘
                                        法官  池  啟  明
                                        法官  石  木  欽
                                        法官  郭  毓  洲
                                        法官  吳  三  龍
      右正本證明與原本無異
                                              書  記  官
中      華      民      國    九十二    年      七      月      七      日
                                                                      Ａ


司法院資訊處製作；財團法人民間司法改革基金會備份。
